【裁判字號】    91,簡,898
【裁判日期】    920414
【裁判案由】    消防法
【裁判全文】
臺北高等行政法院判決                              九十一年度簡字第八九八號
    原      告  甲○○
    訴訟代理人  戊○○
    被      告  桃園縣政府
    代  表  人  乙○○縣長）.
    訴訟代理人  丁○○
                丙○○
右當事人間因消防法事件，原告不服內政部中華民國九十一年八月十六日台內訴字第
○九一○○○五二六二號訴願決定，提起行政訴訟。本院判決如左：
    主  文
原告之訴駁回。
訴訟費用由原告負擔。
    事  實
緣被告所屬消防局第二大隊平鎮分隊接獲檢舉，於民國（下同）九十一年三月八日派
員前往桃園縣平鎮市○○路一○五號「明和煤氣行」實施公共危險物品查察，發現該
行利用小貨車（車號NV-4720）大量裝載儲放大小瓦斯桶，並將瓦斯桶之出氣口封套
拆除，長期停放於桃園縣平鎮市○○路橋下停車場，經逐一磅秤瓦斯鋼瓶實際重量，
確定為灌裝有高壓液化石油氣之鋼瓶，查得超量儲存液化石油氣（五十公斤裝瓦斯十
桶，其中逾期鋼瓶七桶；二十公斤裝瓦斯二十七桶，其中逾期鋼瓶二十桶；十六公斤
裝瓦斯八桶，其中逾期鋼瓶五桶；四公斤裝瓦斯六桶，其中逾期鋼瓶三桶；總計儲放
液化石油氣一千一百九十二公斤，逾法定總儲氣量一百二十八公斤），且部分瓦斯鋼
瓶號碼無法辨識，亦未依規定實施鋼瓶定期檢驗，即開立舉發違反消防法案件通知單
（編號為○○○七五九、○○○七六○號），被告認該行負責人即原告違反消防法第
十五條、第四十二條規定，乃以九十一年四月二日府消預字第○九一○五二三四五一
號處分書，裁處原告新台幣（下同）四萬元罰鍰。原告不服，提起訴願，遭決定駁回
，遂向本院提起行政訴訟。茲摘敘兩造訴辯意旨如次：
甲、原告起訴意旨略謂：
一、原告所負責經營之「明和煤氣行」，於七十七年八月向被告辦理營利事業登記，
    資本額為三十萬元，規模不大，不可能大量超量儲存液化石油氣，有營利事業登
    記證可稽。
二、九十一年三月八日原告於「明和煤氣行」利用小貨車放置之瓦斯桶，係該行從各
    消費客戶廠商收回之用餘瓦斯桶。按已灌足氣體尚未使用之瓦斯桶，其出氣口之
    封套並未拆封，係於送交客戶使用時，始拆除該出氣口封套，而放置於該小貨車
    上之瓦斯桶均已拆除出氣口封套，可知係消費客戶已用餘而經回收之瓦斯桶，有
    原告當日向客戶銷售及回收瓦斯桶名冊一件足稽。原告以小貨車運送瓦斯桶前往
    各客戶廠商，並利用小貨車運回用餘之瓦斯桶，並無違法之處，該貨車僅係作為
    瓦斯桶送出及回收之搬運工具，並非以小貨車作為儲存瓦斯桶之場所。該小貨車
    每天均運送瓦斯桶至各消費客戶，並回收用餘瓦斯桶，不可能以小貨車作為儲存
    瓦斯桶之用，被告認原告係長期利用該小貨車大量儲放瓦斯桶，並無依據，被告
    所屬消防局僅於九十一年三月八日前往查察，發現原告運回之瓦斯桶置放於小貨
    車上，不能推論原告長期以該小貨車儲放瓦斯桶。倘係長期儲放，被告應詳細舉
    出原告究係自何年月日起，以該小貨車作為儲放瓦斯桶之用，殊不能以九十一年
    三月八日當天發現原告之小貨車上有回收之瓦斯桶，即推斷原告以小貨車作為儲
    存瓦斯桶之場所，進而臆測係長期儲放。被告查獲放置於小貨車上之瓦斯鋼瓶，
    係原告僱用之小貨車司機將客戶使用完畢之瓦斯鋼瓶收回後暫時停放於查獲地點
    ，待其上完廁所後，即準備將瓦斯鋼瓶送至分裝場重新灌氣，非如被告所述係長
    期停放於該處，該處非原告之營業場所，應與消防法第十五條規定無違，且當天
    小貨車曾有三次出車紀錄，足證並非長期停放於該處。又原告曾因另案遭罰，嗣
    後發現只要小貨車司機人在車上，即可免受處罰，益證被告處罰無一致性標準。
三、按高壓氣體勞工安全規則第八條及第九條規定，客戶使用瓦斯時，未將桶內瓦斯
    完全用罄，係常有之事，是屢有未用罄之殘氣留存於桶內。被告九十一年三月八
    日查獲原告小貨車上所放置之瓦斯桶，包含五十公斤十桶、二十公斤二十七桶、
    十六公斤八桶、四公斤六桶，共計一千一百九十二公斤，被告稱該一千一百九十
    二公斤中有逾法定總儲氣量一百二十八公斤；惟所謂五十公斤、二十公斤、十六
    公斤、四公斤之瓦斯桶，係指鋼瓶上標識之空瓶規格重量而言，非液化石油氣之
    重量，有瓦斯鋼瓶檢驗卡可證；通常五十公斤之鋼瓶於灌足氣後重量為九十八至
    一百公斤、二十公斤之鋼瓶於灌足氣後重量為四十一至四十三公斤、十六公斤之
    鋼瓶於灌足氣後重量為三十四公斤、四公斤之鋼瓶於灌足氣後重量為十公斤。被
    告所屬消防局人員於九十一年三月八日在原告小貨車查獲之瓦斯桶，均係回收之
    瓦斯鋼瓶，該鋼瓶內本有殘氣留存，原告於回收鋼瓶時，不能以瓦斯鋼瓶仍有殘
    氣未用罄而拒絕回收，故不能以該小貨車回收之瓦斯鋼瓶內尚有殘餘瓦斯，率指
    原告以小貨車作為儲放瓦斯桶之場所，尤不能以該瓦斯鋼瓶內回收之殘氣，指為
    原告所儲存之瓦斯，運送瓦斯桶以小貨車作為工具，既非法所不許，則被告匯計
    小貨車上瓦斯鋼瓶殘存之瓦斯，以鋼瓶所示之未灌氣規格重量予以累計，主張係
    原告儲存之液化石油氣逾量，純屬混淆事實。按客戶使用過之瓦斯桶，原告須負
    責回收，不能以瓦斯桶內仍有殘氣而拒絕回收，原告既有回收殘氣瓦斯桶之責任
    ，被告逕以該回收瓦斯桶內有殘氣而裁罰原告，顯有矛盾，原告回收有殘氣之瓦
    斯桶，不再用以銷售他人，即不能論定原告儲存瓦斯逾量之情事。
四、原告所使用之瓦斯鋼瓶並無逾期未檢驗，被告稱原告小貨車上之鋼瓶有逾期未檢
    ，惟究係哪個鋼瓶逾期未檢？該鋼瓶有效使用期限於何時？應行檢驗期限又係何
    日？被告均未查證說明，遽認原告之瓦斯鋼瓶有部分逾期未檢驗云云，顯係憑空
    推測，並無依據。
五、綜上，被告以原告違反消防法第十五條超量儲存高壓氣體之規定，以同法第四十
    二條規定裁處原告四萬元罰鍰，即有違誤。訴願決定未予詳查逕予駁回，亦有未
    當。請撤銷訴願決定及原處分，訴訟費用由被告負擔。
乙、被告答辯意旨略謂：
一、「按公共危險物品及可燃性高壓氣體應依其容器、裝載及搬運方法進行安全搬運
    ；達管制量時，應在製造、儲存或處理場所以安全方法進行儲存或處理。前項公
    共危險物品及可燃性高壓氣體之範圍及分類，製造、儲存或處理場所之位置、構
    造及設備之設置標準，儲存、處理及搬運之安全管理辦法，由中央主管機關會同
    中央目的事業主管機關定之。但公共危險物品及可燃性高壓氣體之製造、儲存、
    處理或搬運，中央目的事業主管機關另訂有安全管理規定者，依其規定辦理。」
    、「第十五條所定公共危險物品及可燃性高壓氣體之製造、儲存或處理場所，其
    位置、構造及設備未符合設置標準，或儲存、處理及搬運未符合安全管理規定者
    ，處其管理權人或行為人新台幣二萬元以上十萬元以下罰鍰．．。」消防法第十
    五條及第四十二條定有明文。
二、按內政部會銜經濟部於八十八年十月二十日訂定發布之「公共危險物品及可燃性
    高壓氣體設置標準暨安全管理辦法」第二十七條第一項規定：「液化石油氣販賣
    場所儲放之液化石油氣，總儲氣量不得超過一二八公斤。」、第三十二條第二項
    規定：「家庭或營業用液化石油氣之經銷商、分裝場、分銷商應於鋼瓶檢驗合格
    有效期限屆滿前，將鋼瓶送往認可之驗瓶機構（場），依規定實施定期檢驗。」
    。另按「各級消防主管機關辦理消防安全檢查違法案件處理注意事項」之「公共
    危險物品及可燃性高壓氣體各類事業場所違規程度裁處分類表」編號十六液化石
    油氣各類事業場所未符合液化石油氣管理規定之分銷商未依規定實施鋼瓶定期送
    驗屬一般違規，超量儲存液化石油氣販賣液化石油氣場所之總儲氣量超過五百公
    斤者屬嚴重違規，依同注意事項表八違反消防法第十五條公共危險物品及可燃性
    高壓氣體設置標準暨安全管理規定之裁處基準表，第一次嚴重違規處罰鍰四萬元
    以下。
三、位於桃園縣平鎮市○○路一○五號「明和煤氣行」係經營液化石油氣分銷商之營
    業場所，其販賣之液化石油氣鋼瓶均應於檢驗合格之有效期限內方符規定，且法
    有明定其販賣場所總儲氣量不得超過一百二十八公斤。被告所屬消防局於九十一
    年三月八日接獲民眾檢舉，到該煤氣行實施公共危險物品查察，發現該行利用車
    輛長期固定停放於桃園縣平鎮市○○路橋下之停車場，大量儲放瓦斯計五十一桶
    ，其中三十五桶屬逾期鋼瓶，鋼瓶號碼均無法辨識，且將瓦斯桶出氣口之封套拆
    除。按高壓氣體勞工安全規則第八條規定，灌氣容器係指灌裝有高壓氣體之容器
    ，而該氣體之質量在灌裝時質量之二分之一以上者；同規則第九條規定，殘氣容
    器係指灌裝有高壓氣體之容器，而該氣體之質量未滿灌裝時質量之二分之一者。
    被告所屬消防局於上開場所發現其鋼瓶出口封套已拆除，是為確認是否為灌氣容
    器，即逐一磅秤鋼瓶實際重量，以二十公斤鋼瓶為例，其鋼瓶瓶身空重約十八至
    二十一公斤不等，經實際磅秤達四十公斤左右，已達該氣體灌裝質量二分之一以
    上，係屬灌氣容器，且該場所計儲放液化石油氣達一千一百九十二公斤，不符上
    開規定，該等檢查過程均以照相及填寫檢查紀錄並錄影存證在案。
四、原告長期將瓦斯鋼瓶置放在停放於桃園縣平鎮市○○路橋下停車位之小貨車上，
    經民眾檢舉（有被告所屬消防局受理民眾檢舉案件紀錄表可稽），並經被告九十
    一年三月八日前往現場稽查發現確有違規情事，足證原告確實長期將瓦斯鋼瓶置
    放於上開地點之小貨車上。另原告補充理由狀所提客戶名冊，係原告自行製作，
    無法辨別其真正性。
五、有關系爭查獲瓦斯鋼瓶是否逾期未檢驗乙節，參照前述「公共危險物品及可燃性
    高壓氣體設置標準暨安全管理辦法」第三十二條規定：「家庭或營業用液化石油
    氣鋼瓶（包含鋼瓶瓶身及其附裝之鋼瓶閥）應依ＣＮＳ一三二三『液化石油氣鋼
    瓶（瓶身）檢驗標準』規定，實施定期檢驗，非經檢驗合格不得灌氣。家庭或營
    業用液化石油氣之經銷商、分裝場、分銷商應於鋼瓶檢驗合格有效期限屆滿前，
    將鋼瓶送往認可之驗瓶機構（場），依規定實施定期檢驗。」，故如經完成定期
    檢驗之瓦斯鋼瓶，檢驗機構均會貼上定期檢驗標示，並註明下次檢驗日期，以供
    辨認，並保護消費者安全，如該瓦斯鋼瓶標示不清或模糊，則視為逾期未檢驗。
    又原告補充理由狀所提液化石油氣鋼瓶檢驗卡所示檢驗日期，其中之一顯示下次
    檢驗日期為「八十八年四月」，惟原告仍將該逾期未檢驗之鋼瓶出售予客戶，其
    違規事證甚為明確。再者，系爭查獲瓦斯鋼瓶號碼無法辨識，業經被告拍照錄影
    存證在案，原告違規事證甚明，被告據以裁罰，尚非無據。
六、本件九十一年三月八日查獲時，原告計有「部分瓦斯鋼瓶號碼無法辨識」、「未
    依規定實施鋼瓶定期檢驗」及「超量儲存液化石油氣」等三個違規行為，被告以
    其違反行為情節最嚴重者加以裁罰，參照「公共危險物品及可燃性高壓氣體設置
    標準暨安全管理辦法」第四十六頁有關超量儲存液化石油氣之規定，販賣液化石
    油氣場所之總儲氣量超過五百公斤者，為嚴重違規，原告雖係第一次違規遭查獲
    ，被告依據上開管理辦法第三十七頁表八之裁處基準表，裁處原告四萬元罰鍰，
    尚無過當。「明和煤氣行」之負責人即原告違規使用逾期鋼瓶及超量儲存液化石
    油氣，均屬違反安全管理之規定，被告依消防法第四十二條規定逕予裁處，採兩
    者最重單一罰鍰，係為維護公共安全及確保人民生命財產安全，並無不合。故請
    駁回原告之訴，訴訟費用由原告負擔。
    理  由
一、按「公共危險物品及可燃性高壓氣體應依其容器、裝載及搬運方法進行安全搬運
    ；達管制量時，應在製造、儲存或處理場所以安全方法進行儲存或處理。前項公
    共危險物品及可燃性高壓氣體之範圍及分類，製造、儲存或處理場所之位置、構
    造及設備之設置標準，儲存、處理及搬運之安全管理辦法，由中央主管機關會同
    中央目的事業主管機關定之。但公共危險物品及可燃性高壓氣體之製造、儲存、
    處理或搬運，中央目的事業主管機關另訂有安全管理規定者，依其規定辦理。」
    「第十五條所定公共危險物品及可燃性高壓氣體之製造、儲存或處理場所，其位
    置、構造及設備未符合設置標準，或儲存、處理及搬運未符合安全管理規定者，
    處其管理權人或行為人新台幣二萬元以上十萬元以下罰鍰；經處罰鍰後仍不改善
    者，得連續處罰，並得予以三十日以下停業或停止其使用之處分。」為消防法第
    十五條及第四十二條所明定。次按「液化石油氣販賣場所儲放之液化石油氣，總
    儲氣量不得超過一二八公斤。」、「家庭或營業用液化石油氣之經銷商、分裝場
    、分銷商應於鋼瓶檢驗合格有效期限屆滿前，將鋼瓶送往認可之驗瓶機構（場）
    ，依規定實施定期檢驗。」內政部會銜經濟部於八十八年十月二十日訂定發布之
    「公共危險物品及可燃性高壓氣體設置標準暨安全管理辦法」第二十七條第一項
    、第三十二條第二項復有明文。再按，「各級消防主管機關辦理消防安全檢查違
    法案件處理注意事項」之「公共危險物品及可燃性高壓氣體各類事業場所違規程
    度裁處分類表」編號十六：液化石油氣各類事業場所未符合液化石油氣管理規定
    之分銷商未依規定實施鋼瓶定期送驗屬一般違規，超量儲存液化石油氣販賣液化
    石油氣場所之總儲氣量超過五百公斤者屬嚴重違規，而依「各級消防主管機關辦
    理消防安全檢查違法案件處理注意事項」表八：違反消防法第十五條公共危險物
    品及可燃性高壓氣體設置標準暨安全管理規定之裁處基準表，第一次嚴重違規，
    處罰鍰四萬元以下。
二、本件被告所屬消防局第二大隊平鎮分隊接獲檢舉，於九十一年三月八日派員前往
    桃園縣平鎮市○○路一○五號「明和煤氣行」實施公共危險物品查察，發現該行
    利用小貨車（車號NV-4720）大量裝載儲放大小瓦斯桶，並將瓦斯桶之出氣口封
    套拆除，長期停放於桃園縣平鎮市○○路橋下停車場，經逐一磅秤瓦斯鋼瓶實際
    重量，確定為灌裝有高壓液化石油氣之鋼瓶，查得超量儲存液化石油氣（五十公
    斤裝瓦斯十桶，其中逾期鋼瓶七桶；二十公斤裝瓦斯二十七桶，其中逾期鋼瓶二
    十桶；十六公斤裝瓦斯八桶，其中逾期鋼瓶五桶；四公斤裝瓦斯六桶，其中逾期
    鋼瓶三桶；總計儲放液化石油氣一千一百九十二公斤，逾法定總儲氣量一百二十
    八公斤），且部分瓦斯鋼瓶號碼無法辨識，亦未依規定實施鋼瓶定期檢驗，乃逕
    予舉發，由被告裁處原告四萬元罰鍰，原告不服，提起訴願遭駁回之事實，有被
    告所屬消防局受理民眾檢舉案件紀錄表、現場檢查紀錄、現場違規照片四十二張
    、錄影帶乙捲、舉發違反消防法案件通知單（編號為○○○七五九、○○○七六
    ○號）、九十一年四月二日府消預字第○九一○五二三四五一號處分書、內政部
    九十一年八月十六日台內訴字第○九一○○○五二六二號訴願決定書等附原處分
    卷、訴願卷及本院卷可稽，自堪信為真實。
三、原告主張其經營規模不大，不可能超量儲存液化石油氣，而其小貨車僅作為瓦斯
    桶送出及回收之搬運工具，並非作為儲存瓦斯桶之場所，不能以九十一年三月八
    日當天發現該小貨車上有回收之瓦斯桶，即推斷以小貨車作為儲存瓦斯桶之場所
    ，進而臆測係長期儲放，尤不能以自客戶處回收之瓦斯鋼瓶內殘氣，指為原告所
    儲存之瓦斯，另被告稱原告小貨車上之鋼瓶有逾期未檢，惟究係哪個鋼瓶逾期未
    檢？該鋼瓶有效使用期限於何時？應行檢驗期限又係何日？被告均未查明，顯係
    憑空推測（詳如事實欄所載）云云。惟查，本案除有卷附被告所屬消防局受理民
    眾檢舉案件紀錄表（檢舉民眾稱位於平鎮市中豐陸橋下有囤積桶裝瓦斯數量龐大
    ，恐會危害附近民眾生命及財產的安全，請被告派員前往處理等語）、現場檢查
    紀錄、現場違規照片四十二張、錄影帶乙捲可供佐證外，復經本院於九十二年四
    月二日及同年月九日就九十一年三月八日現場稽查錄影帶行勘驗程序，所得勘驗
    結果為：「九十一年三月八日查獲部分瓦斯鋼瓶號碼無法辨識。」「參照被告所
    提九十一年三月八日現場稽查所使用之磅秤，九十一年三月八日現場稽查之錄影
    帶顯示淨重約二十公斤裝之瓦斯鋼瓶，實際秤重結果約為三十公斤、四十公斤及
    四十五公斤各若干瓶，淨重約五十公斤裝之瓦斯鋼瓶，實際秤重結果約為八十公
    斤、八十五公斤、九十五公斤、一百公斤各若干瓶。」，兩造對於上開勘驗結果
    均表不爭執並簽名於勘驗筆錄在卷，且原告於本院九十二年四月二日行準備程序
    時，自承該等瓦斯鋼瓶及放置鋼瓶之小貨車均係原告所有無訛，則九十一年三月
    八日被告派員稽查當天，原告所經營煤氣行確有部分瓦斯鋼瓶號碼無法辨識及超
    量儲存液化石油氣之違規事實存在，原告雖稱其瓦斯鋼瓶係自客戶處回收，僅有
    少量殘氣，惟依上開勘驗結果，足知九十一年三月八日原告遭查獲之瓦斯鋼瓶內
    均儲存有大量瓦斯，而非僅少量殘氣，衡諸生活經驗，該等瓦斯鋼瓶自不可能為
    客戶用罄而為原告所運回之瓦斯鋼瓶，是原告所訴，殊無可採，其所提回收客戶
    名冊，乃原告自行製作，衡諸上情，亦無足為原告有利之認定。再者，原告既係
    家庭或營業用液化石油氣之分銷商，依規定本負有於鋼瓶檢驗合格有效期限屆滿
    前，將鋼瓶送往認可之驗瓶機構（場），依規定實施定期檢驗之義務，而依原告
    於本院九十二年四月九日行準備程序時所提出其九十一年三月八日遭查獲瓦斯鋼
    瓶之瓦斯鋼瓶檢驗卡影本，其中「行政院國軍退除役官兵輔導委員會液化石油氣
    供應處樹林廠液化石油氣鋼瓶登記卡No0000000」顯示：「完成檢驗日期：八十
    三年四月十日」「下次檢驗日期：八十八年四月」，益證被告九十一年三月八日
    派員稽查當時，原告確有未依規定實施鋼瓶定期檢驗之違規事實存在。
四、綜上所述，本件原告所經營明和煤氣行於九十一年三月八日遭被告查獲當時，計
    有「部分瓦斯鋼瓶號碼無法辨識」、「未依規定實施鋼瓶定期檢驗」及「超量儲
    存液化石油氣」等三個違規行為，被告以其違規行為情節最嚴重者，依「各級消
    防主管機關辦理消防安全檢查違法案件處理注意事項」之裁處基準表，據以裁處
    明和煤氣行之管理權人即原告四萬元罰鍰，徵諸首開規定，洵屬有據，訴願決定
    予以維持，亦無不合。原告猶執前詞，聲明撤銷，為無理由，應予駁回。又本件
    適用簡易訴訟程序，且依卷內書狀證物及行準備程序，事證已臻明確，爰不經言
    詞辯論逕為判決，併予敘明。
據上論結，本件原告之訴為無理由，爰依行政訴訟法第二百三十三條第一項、第二百
三十六條、第九十八條第三項前段，判決如主文。
中    華    民    國    九十二      年      四        月      十四      日
                            臺 北 高 等 行 政 法 院   第 六 庭
                                                    法  官  曹瑞卿
右為正本係照原本作成。
本件以訴訟事件所涉及之法律見解具有原則性者為限，始得於本判決送達後二十日內
向本院提出上訴狀並表明上訴理由，如已於本判決宣示後送達前提起上訴者，應於判
決送達後二十日內補具上訴理由（均按他造人數附繕本），且經最高行政法院許可後
方得上訴。
中    華    民    國    九十二      年      四        月      十四      日
                                                    書記官  方偉皓


司法院資訊處製作；財團法人民間司法改革基金會備份。
